ACORDAO-COMPLETO-2423476

ACÓRDÃO 2114/2020 ATA 30/2020 - PLENÁRIO

VISTOS, relatados e discutidos estes autos que cuidam de monitoramento do cumprimento da recomendação constante do item 9.3 do Acórdão 174/2019-TCU-Plenário (Relator: Benjamin Zymler) .
ACORDAM os Ministros do Tribunal de Contas da União, reunidos em Sessão Plenária, diante das razões expostas pelo Relator, em:
9.1. dispensar o monitoramento do cumprimento da recomendação constante do item 9.3 do Acórdão 174/2019-TCU-Plenário (Relator: Benjamin Zymler) ;
9.2. orientar a Segecex que no próximo trabalho de auditoria de concessão rodoviária, verifique a existência de oferta aos usuários do direito de utilizar o serviço de cobrança automática de pedágio sem o pagamento de preço adicional à respectiva tarifa;
9.3. com fundamento nos incisos II e V do art. 169 do Regimento Interno do TCU, encerrar o presente processo.

Representação sobre possível cobrança indevida de taxa de adesão e mensalidade para serviços de pagamento automático de pedágio em rodovias geridas por concessionárias, com base na Lei 8.987/1995, bem como suposta concentração na oferta dessa funcionalidade, que seria prejudicial à concorrência.

Agência Nacional de Transportes Terrestres (ANTT).

3. Representante/Interessados/Responsáveis:
3.1. Representante: Procurador Júlio Marcelo
3.2. Interessados: Agência Nacional de Transportes Terrestres (04.898.488/0001-77); Associação Brasileira de Concessionárias de Rodovias Abcr (01.435.491/0001-66); Autopista Fernão Dias S.a. (09.326.342/0001-70); Autopista Fluminense S/A (09.324.949/0001-11); Autopista Litoral Sul S.a. (09.313.969/0001-97); Autopista Planalto Sul S.a. (09.325.109/0001-73); Autopista Regis Bittencourt S/A (09.336.431/0001-06); Concessionaria da Rodovia Osorio Porto Alegre Sa - Concepa (01.654.604/0002-03); Concessionária da Ponte Rio-Niterói S/A (00.358.042/0001-07); Concessionária da Rodovia Presidente Dutra S/A (00.861.626/0001-92); Crt Rio-Teresópolis Participações S/A (03.293.146/0001-60); Empresa Concessionária de Rodovias do Sul S/A - Ecosul (02.511.048/0001-90); K-infra Rodovia do Aço S.a. (09.414.761/0001-64); Ministério Público Junto Ao Tribunal de Contas da União; Transbrasiliana- Concessionária de Rodovia S.A (09.074.183/0001-64); Viabahia Concessionaria de Rodovias S.A. (10.670.314/0001-55).

13.1. Ministros presentes: José Mucio Monteiro (Presidente), Walton Alencar Rodrigues, Benjamin Zymler, Augusto Nardes, Aroldo Cedraz, Raimundo Carreiro (Relator), Ana Arraes, Bruno Dantas e Vital do Rêgo.
13.2. Ministros-Substitutos presentes: Marcos Bemquerer Costa, André Luís de Carvalho e Weder de Oliveira.

RAIMUNDO CARREIRO

Transcrevo a seguir, nos termos do art. 1º, § 3º, inciso I, da Lei nº 8.443/92, a instrução lavrada no âmbito da Secretaria de Fiscalização de Infraestrutura Rodoviária e de Aviação Civil (peça 472) , cujas conclusões contaram com a anuência do titular daquela unidade técnica (peça 473) .
"INTRODUÇÃO
Cuidam os autos de representação formulada por membro do Ministério Público junto ao TCU (MP/TCU) , referente a possível cobrança indevida de taxa de adesão e mensalidade para serviços de pagamento automático de pedágio em rodovias geridas por concessionárias, com base na Lei 8.987/1995, bem como relata suposta concentração na oferta dessa funcionalidade, que seria prejudicial à concorrência.
EXAME TÉCNICO
Após análise (peça 187) realizada pela Secretaria de Fiscalização de Desestatização e Regulação de Transportes (Sefid) , à época, foi prolatado o Acórdão 3206/2013-TCU-Plenário (relator Min. José Mucio Monteiro) (peça 206) , nos seguintes termos:
9.1 conhecer da presente representação, para, no mérito, considerá-la procedente;
9.2 determinar à ANTT que adote, no prazo de 30 (trinta) dias, as devidas providências no sentido de que as concessionárias possibilitem ao usuário que deseja somente trafegar pelas rodovias federais concedidas, sem usufruir de qualquer serviço adicional, a passagem pela cabine de cobrança automática de pedágio, mediante unicamente o pagamento da tarifa de pedágio, sem qualquer custo adicional;
9.3 recomendar à ANTT que, a respeito da prestação do serviço de cobrança automática de pedágio, avalie a pertinência de encaminhar formalmente a questão da concorrência entre as empresas especializadas na prestação do serviço ao Conselho Administrativo de Defesa Econômica (CADE) ;
9.4 comunicar a representante e as concessionárias desta deliberação;
9.5 encaminhar cópia deste acórdão, acompanhada do relatório e o voto que o fundamentam, ao Deputado Federal Filipe Pereira;
9.6 arquivar os autos deste processo.
Em relação a esse Acórdão 3206/2013-TCU-Plenário, a ANTT e a Concessionária Rio-Teresópolis interpuseram embargos de declaração, sendo que o primeiro não foi conhecido e o outro foi conhecido e rejeitado no mérito, conforme disposto no Acórdão 1008/2014-TCU-Plenário (relator Min. José Mucio Monteiro) (peça 290) , que também alterou a redação do item 9.2 do acórdão embargado, conforme segue:
9.1 não conhecer dos embargos de declaração opostos pela Agência Nacional de Transportes Terrestres (ANTT) ;
9.2 conhecer dos embargos de declaração opostos pela Concessionária Rio-Teresópolis S.A. (CRT) , para, no mérito, rejeitá-los;
9.3 alterar, de ofício, o subitem 9.2 do Acórdão 3206/2013-TCU-Plenário, que passa a apresentar a seguinte redação:
"9.2 determinar à ANTT que adote, no prazo de 180 (cento e oitenta) dias, as devidas providências no sentido de que as concessionárias possibilitem ao usuário que deseja somente trafegar em determinado trecho de rodovia federal sujeito a contrato de concessão referente às 1ª e 2ª etapas, sem usufruir de qualquer serviço adicional, a passagem pela cabine de cobrança automática de pedágio, mediante unicamente o pagamento da tarifa de pedágio;"
9.4 esclarecer à ANTT e aos interessados, quanto à determinação constante do subitem 9.2 do Acórdão 3206/2013-TCU-Plenário (modificada por este acórdão) , que:
9.4.1 o pagamento do pedágio poderá ser efetuado, por meio de uma das opções previstas nos contratos - débito correspondente a desconto no crédito de pedágio adquirido com antecedência, débito automático em conta-corrente ou em cartão de crédito -, sem custo adicional, exceto para a aquisição do aparelho de leitura eletrônica a ser instalado no veículo;
9.4.2 desde que por livre escolha do usuário, pode haver cobrança adicional para a prestação de serviços que extrapolem o estabelecido nos contratos, tais como o pagamento postecipado do pedágio e a possibilidade de utilização do mesmo leitor eletrônico veicular para mais de um trecho concedido (interoperabilidade) ;
9.5 autorizar a habilitação, como interessadas no processo, das seguintes concessionárias de rodovias: Autopista Régis Bittencourt, Autopista Fernão Dias, Autopista Litoral Sul, Autopista Fluminense, Autopista Planalto Sul, Rodovia Transbrasiliana, Rodovia do Aço, Companhia de Concessão Rodoviária Juiz de Fora-Rio (Concer) , Concessionária Rio-Teresópolis S.A. (CRT) , Concepa - FreeWay, Empresa Concessionária de Rodovias do Sul S.A. (Ecosul) e Via Bahia;
9.6 notificar as embargantes desta deliberação;
9.7 encaminhar os autos à SefidTransportes para as comunicações e, posteriormente à Serur, para a adoção das medidas cabíveis em relação aos pedidos de reexame apresentados.
Na sequência, a agência reguladora e as concessionárias habilitadas como interessadas no processo interpuseram pedidos de reexame contra o Acórdão 3206/2013-TCU-Plenário, resultando na prolação do Acórdão 174/2019-TCU-Plenário (relator Min. Benjamin Zymler) (peça 437) , que, entre outas medidas, tornou insubsistente o item 9.2 do acórdão recorrido, nos seguintes termos:
9.1. conhecer dos pedidos de reexame interpostos por Autopista Régis Bittencourt S/A, Autopista Fluminense S/A, Acciona Concessões - Rodovia do Aço S/A, Autopista Planalto Sul S/A, Autopista Fernão Dias S/A, Autopista Litoral Sul S/A, Transbrasiliana Concessionária de Rodovia S/A, Empresa Concessionária de Rodovias do Sul S/A, Concessionária da Rodovia Presidente Dutra S/A, Concessionária da Ponte Rio-Niterói S/A, Concessionária Rio Teresópolis S/A e pela Agência Nacional de Transporte Terrestre - ANTT contra o Acórdão 3206/2013-TCU-Plenário, para, no mérito, dar-lhes provimento parcial, tornando insubsistente o item 9.2 do acórdão recorrido, com a redação dada pelo Acórdão 1008/2014-TCU-Plenário, assim como o item 9.4 e seus subitens desse último julgado;
9.2. tornar sem efeito a recomendação constante do item 9.3 do Acórdão 3206/2013-TCU-Plenário;
9.3. recomendar à ANTT que, com base nos princípios da eficiência e da atualidade assentados na Lei 8.972/2005, ao elaborar editais de licitação para concessão de trechos de rodovias federais, considere a possibilidade de franquear aos usuários o direito de utilizar o serviço de cobrança automática de pedágio sem o pagamento de preço adicional à respectiva tarifa;
9.4. determinar à Segecex que encaminhe formalmente a questão da concorrência entre as empresas especializadas na prestação do serviço ao Conselho Administrativo de Defesa Econômica (CADE) ; e
9.5. dar ciência deste acórdão aos recorrentes.
Compulsando os presentes autos, verifica-se que foi expedido o Aviso 1589-Seses-TCU-Plenário (peça 208) , ao Sr. Deputado Federal Felipe Pereira, e o Ofício 0108/2019-TCU/SeinfraRodoviaAviação (peça 442) , ao Cade, cumprindo-se as determinações constantes do item 9.5 do Acórdão 3206/2013-TCU-Plenário e do item 9.4 do Acórdão 174/2019-TCU-Plenário, respectivamente.
Verifica-se também o cumprimento das demais comunicações pertinentes, conforme ofícios e comprovantes de ciência constantes dos presentes autos.
Em atenção ao Ofício 0108/2019 do TCU, o Coordenador-Geral substituto do Cade, por meio do Ofício 1.864/2019/SG-TRIAGEM CONDUTAS/SG/CADE (peça 467) , informa que "[...] não cabe ao Cade avaliar a pertinência ou não de legislações emitidas pelo poder público em sua esfera de poder regulamentar [...]".
Então, concluídas as providências contidas no Acórdão 174/2019-TCU-Plenário, o diretor responsável pela fiscalização de concessões rodoviárias, considerando a delegação de competência contida no inciso VII do art. 2º da Portaria-SeinfraRodoviaAviação 1/2019 (peça 470) , emitiu pronunciamento pelo encerramento deste processo com fundamento no inciso III do art. 169 do Regimento Interno do TCU.
No que se refere ao cumprimento da recomendação constante do item 9.3 do Acórdão 174/2019-TCU-Plenário, faz-se as seguintes ponderações quanto à desnecessidade de seu acompanhamento nessa fase processual, podendo o TCU fazê-lo em eventual auditoria futura:
1.1 A ANTT habilitou diversas empresas para fornecimento de vale-pedágio, em nível nacional, a serem aceitos obrigatoriamente em todas as praças de pedágio nas esferas federais, estaduais, e municipais, conforme lista em anexo a esta Instrução, obtida em consulta pública no site da ANTT (http://www.antt.gov.br/cargas/arquivos_old/Empresas_habilitadas_de_ValePedagio.html, acessado em 24/6/2020) ; e
1.2 As empresas fornecedoras do pagamento automático de pedágio oferecem serviços na forma pré e pós pago, em diferentes planos, juntamente com outros serviços agregados, tais como pagamento automático de estacionamentos e/ou abastecimento, conforme consultas realizadas em alguns dos sites constantes da lista da ANTT.
Então, considerando as ponderações acima, que evidenciam a existência de concorrência no fornecimento do serviço cobrança automática de pedágio, bem como o oferecimento de planos à escolha do usuário, pondera-se pela dispensa da obrigação de monitoramento desse item, sem prejuízo de sua verificação no âmbito de auditoria futura de concessão rodoviária, a critério e conveniência face ao planejamento de atuação desta Secretaria.
PROPOSTA DE ENCAMINHAMENTO
	Ante o exposto, submetem-se os autos à consideração superior, propondo:
a) dispensar o monitoramento do cumprimento da recomendação constante do item 9.3 do Acórdão 174/2019-TCU-Plenário; e
b) encerrar o presente processo com fundamento nos incisos II e V do art. 169 do Regimento Interno do TCU, conforme item 9.6 do Acórdão 3206/2013-TCU-Plenário (relator Min. José Mucio Monteiro) ;"
É o Relatório.

8.1. Luiz Antonio de Almeida Alvarenga (146.770/OAB-SP) e outros, representando K-infra Rodovia do Aço S.A.  
8.2. Jéssica Loyola Caetano Rios (53.018/OAB-DF), representando Transbrasiliana- Concessionária de Rodovia S.A. e Crt Rio-Teresópolis Participações S/A;  
8.3. Ana Beatriz Rodrigues Castro e outros, representando Agência Nacional de Transportes Terrestres.  
8.4. Everardo Ribeiro Gueiros Filho (19740/OAB-DF) e outros, representando Assoc Brasileira de Concessionárias de Rodovias Abcr.  
8.5. Ricardo de Paula Feijó (70.383/OAB-PR) e outros, representando Empresa Concessionária de Rodovias do Sul S/A - Ecosul.  
8.6. Cezar Degraf Matheus (12154/OAB-PR), representando Autopista Planalto Sul S.a., Autopista Regis Bittencourt S/A, Autopista Fluminense S/A, Autopista Fernão Dias S.a. e Autopista Litoral Sul S.a.;  
8.7. Igor Fellipe Araujo de Sousa (41.605/OAB-DF) e outros, representando Concessionária da Rodovia Presidente Dutra S/A.

Procurador Júlio Marcelo de Oliveira.

REPRESENTAÇÃO. DETERMINAÇÕES. DISPENSA DO MONITORAMENTO. CIÊNCIA AOS INTERESSADOS.

REPRESENTAÇÃO (REPR)

Secretaria de Fiscalização de Infraestrutura Rodoviária e de Aviação Civil (SeinfraRod).

Inicialmente, registro que atuo nos presentes autos por força do art. 152 do Regimento Interno do TCU.
2.	Em análise, monitoramento do cumprimento da recomendação constante do item 9.3 do Acórdão 174/2019-TCU-Plenário (Relator: Benjamin Zymler) , verbis:
9.3. recomendar à ANTT que, com base nos princípios da eficiência e da atualidade assentados na Lei 8.972/2005, ao elaborar editais de licitação para concessão de trechos de rodovias federais, considere a possibilidade de franquear aos usuários o direito de utilizar o serviço de cobrança automática de pedágio sem o pagamento de preço adicional à respectiva tarifa;
3.	Cumpre registrar que o Acórdão 174/2019-TCU-Plenário (Relator: Benjamin Zymler) , modificou o Acórdão 3206/2013-TCU-Plenário (Relator: Ministro José Múcio Monteiro) , em sede de Pedido de Reexame.
4.	Originalmente, os autos tratam de Representação formulada pelo Ministério Público junto ao TCU (MP/TCU) , referente a possível cobrança indevida de taxa de adesão e mensalidade para serviços de pagamento automático de pedágio em rodovias geridas por concessionárias, com base na Lei 8.987/1995, bem como relata suposta concentração na oferta dessa funcionalidade, que seria prejudicial à concorrência.
5.	Na presente fase, a análise elaborada pela Secretaria de Fiscalização de Infraestrutura Rodoviária e de Aviação Civil logrou demonstrar que a ANTT habilitou diversas empresas para fornecimento de vale-pedágio, em nível nacional, a serem aceitos obrigatoriamente em todas as praças de pedágio nas esferas federais, estaduais e municipais. Referidas empresas fornecedoras do pagamento automático de pedágio oferecem serviços na forma pré e pós pago, em diferentes planos.
6.	Com base nessas informações a unidade técnica propõe que seja dispensado o monitoramento do cumprimento da recomendação constante do item 9.3 do Acórdão 174/2019-TCU-Plenário.
7.	Diante do cenário descrito no item 5 retro, considerando a auto adequação do mercado para o fornecimento dos serviços de pagamento automático de pedágios, acolho a proposta da Secretaria de Fiscalização de Infraestrutura Rodoviária e de Aviação Civil para dispensar o monitoramento em questão, devendo o presente processo ser encerrado, sem prejuízo de sua verificação no âmbito de auditoria futura de concessão rodoviária, a critério e conveniência em face do plano de fiscalização do Tribunal.
8. 	Ante o exposto, voto por que o Tribunal adote a minuta de acórdão que ora submeto à apreciação deste Colegiado.
TCU, Sala das Sessões Ministro Luciano Brandão Alves de Souza, em 12 de agosto de 2020.
RAIMUNDO CARREIRO 
Relator